臺灣臺中地方法院民事判決　　　　　　100年度重訴字第246號
原　　　告　林基松
　　　　　　林基榮
上列2人共同
訴訟代理人　蔡素惠律師
被　　　告　東籐工業有限公司
法定代理人　周棟民
訴訟代理人　郭賢傳律師
上列當事人間第三人異議之訴事件，於民國100年7月12日言詞辯
論終結，本院判決如下：
    主      文
被告於臺灣臺中地方法院民國一百年度司執全字第一三四號假扣
押強制執行事件，就訴外人林基庭所有坐落台中市○○區○○段
八九０、八九一地號等二筆土地假扣押權利範圍各逾三分之一部
分之強制執行程序應予撤銷。
訴訟費用新台幣玖萬壹仟伍佰捌拾伍元由被告負擔。
    事實及理由
一、原告方面：
  (一)原告起訴主張其與訴外人林基庭為兄弟，原告2人之父林
      泉森於民國(下同)68年提供資金由兄弟3人共同開設「勝
      發製版工業社」及「元庭企業有限公司」，訴外人林基庭
      負責公司財務及外務工作，原告林基榮負責技術部分，原
      告林基松負責製造部分，因兄弟3人合作無間，公司獲利
      良好，乃在父親主導下以公司盈餘陸續購置不動產，約定
      不論以何人名義購買，均為兄弟3人共有，故坐落台中市
      龍井區○○段890地號、面積2190平方公尺及同段891地號
      、面積1419平方公尺等2筆土地(下稱系爭土地)，均係以
      公司盈餘所得購買，雖登記為訴外人林基庭名義，實則為
      原告2人與訴外人林基庭共有。詎訴外人林基庭明知上情
      ，且土地所有權狀係由原告2 人之父保管，意圖擅自處分
      系爭土地，乃於91年間分別向台中市中正地政事務所、台
      中縣清水地政事務所(已於99年12月25日因台中縣市合併
      改制為台中市清水地政事務所)謊稱系爭土地之所有權狀
      遺失，並申請補發系爭土地之所有權狀。嗣原告2人發覺
      上情，屢次要求訴外人林基庭出面協商，均未獲置理，並
      揚言出售土地，原告2人不得已於99年8月12日先對系爭土
      地為假處分強制執行，復於99年9月間訴請訴外人林基庭
      將系爭土地之所有權各移轉應有部分3分之1予原告2人，
      業經鈞院民事庭以99年度訴字第2714號民事判決為原告2
      人勝訴確定。原告2人於100年4月間取得上開判決確定證
      明書，持至台中市清水地政事務所辦理所有權移轉登記時
      ，始發現系爭土地已由被告以鈞院民事執行處100年度司
      執全字第134號假扣押強制執行事件查封在案，查封權利
      範圍為全部，致原告2人無法辦理所有權移轉登記，遂具
      狀向鈞院民事執行處聲明異議，經鈞院民事執行處於100
      年5月12日通知被告訊問，曉諭被告變更假扣押範圍，被
      告當時稱7日內陳報，但迄至原告2人起訴日(100年6月8日
      )，被告仍拒不變更假扣押範圍。又因訴外人林基庭就系
      爭土地之權利範圍各3分之1，被告聲請假扣押範圍竟為系
      爭土地全部，致原告2人無法辦理所有權移轉登記，使原
      告2人之權益受損，為排除被告所為假扣押強制執行程序
      對原告2人所有權之侵害，爰依強制執行法第15條規定提
      起本件第三人異議之訴等情。並聲明：如主文所示。
  (二)對被告抗辯之陳述：
   1、原告2人就系爭土地之應有部分各3分之1乙事，業經鈞院
      以99年度訴字第2714號判決確定(下稱系爭確定判決)，被
      告雖質疑系爭確定判決之實質真正，但訴外人林基庭與被
      告就系爭土地簽訂土地買賣契約書(下稱系爭買賣契約)之
      時間為99年8月10日，原告2人在系爭買賣契約簽約之前已
      對訴外人林基庭提出刑事告訴，訴外人林基庭係為避免系
      爭土地之應有部分3分之2遭原告2人取回，始與被告簽訂
      系爭買賣契約。若原告2 人與訴外人林基庭間就系爭確定
      判決為虛偽訴訟，其時點為不可能，亦無必要對訴外人林
      基庭提出刑事告訴。
   2、被告若仍有意願購買系爭土地，原告2人願與被告洽談。
二、被告方面：
  (一)被告於99年8月10日與訴外人林基庭就系爭買賣契約，而
      土地登記謄本記載系爭土地為訴外人林基庭所有，權利範
      圍全部，嗣原告2人於99年8月12日就系爭土地向鈞院民事
      執行處聲請假處分在案，而依系爭買賣契約之約定，訴外
      人林基庭應於99年8月31日將系爭土地所有權移轉登記予
      被告，訴外人林基庭逾期未履約，被告為保全債權，乃向
      鈞院民事執行處聲請假扣押查封系爭土地，執行查封時訴
      外人林基庭就系爭土地之權利範圍仍為全部。又土地法第
      43條規定，依本法所為之登記有絕對效力，被告信賴系爭
      土地之所有權全部登記為訴外人林基庭所有，而簽訂系爭
      買賣契約，嗣後就系爭土地保全債權向鈞院民事執行處聲
      請假扣押執行，被告自應受信賴登記之保護。
  (二)被告與訴外人林基庭簽訂系爭買賣契約後，訴外人林基庭
      已收受價金新台幣(下同)200萬元，而系爭土地遭原告2人
      假處分後，原告2人與訴外人林基庭間有何訴訟爭議，被
      告自始不知，訴外人林基庭亦從未告知，且原告2人與訴
      外人林基庭為兄弟關係，該訴訟是否為真正，令人存疑，
      且系爭土地價值不菲，訴外人林基庭不懂法律，為維護本
      身權益，理應委任熟悉法律之人為訴訟代理人始符常情，
      訴外人林基庭卻親自為訴訟行為，亦屬可疑，尤其訴外人
      林基庭在系爭確定判決敗訴後，卻放棄上訴，而不積極爭
      取系爭土地之權益，亦令人匪夷所思，故原告2人與訴外
      人林基庭間之上開訴訟是否真正，自無法取信於被告。況
      依系爭確定判決第5、6頁之理由記載，固認為原告2人與
      訴外人林基庭就系爭土地之買入成立借名登記契約，類推
      適用委任契約，惟依判決理由觀之，原告2人或其父親林
      泉森或元庭企業有限公司就系爭土地之買入有出資之證明
      ，僅憑林泉森於刑事案件之證詞，逕認原告2人就系爭土
      地成立借名登記契約，即嫌速斷，令人難以甘服，故被告
      認為原告2人與訴外人林基庭間顯有藉該訴訟脫免訴外人
      林基庭承擔出賣人就系爭土地之所有權移轉登記之義務。
  (三)被告另案對訴外人林基庭提起返還訂金之民事訴訟，亦經
      鈞院民事庭於100年6月7日以100年度訴字第302號判決訴
      外人林基庭應給付被告400萬元，其中200萬元是被告已給
      付之價金，另200萬元係懲罰性違約金，該判決尚未確定
      。
  (四)並聲明：原告之訴駁回。
三、兩造不爭執事項：
  (一)被告與訴外人林基庭就系爭土地於99年8月10日簽訂系爭
      買賣契約，簽訂時系爭土地之登記所有權人為訴外人林基
      庭，權利範圍為全部。
  (二)原告2人於99年8月12日持本院99年度裁全字第110號民事
      假處分裁定，聲請就系爭土地應有部分各3分之1範圍內，
      除移轉登記予原告2人外，禁止訴外人林基庭為讓與、設
      定抵押、出租及其他一切處分行為。
  (三)被告於100年1月31日持本院100年度司裁全字第7號民事假
      扣押裁定，聲請假扣押查封系爭土地，權利範圍全部。
  (四)原告2人於100年4月間取得系爭確定判決之判決確定證明
      書。
四、兩造爭執事項：
  (一)被告抗辯稱其買受系爭土地應受土地法第43條規定之信賴
      登記保護，是否可採？
  (二)原告2人依據強制執行法第15條規定提起第三人異議之訴
      ，是否有據？
五、法院之判斷：
  (一)按除別有規定外，確定之終局判決就經裁判之訴訟標的，
      有既判力，民事訴訟法第400條第1項定有明文。又為訴訟
      標的之法律關係，於確定之終局判決中已經裁判者，就該
      法律關係即有既判力，當事人雖僅於新訴訟用作攻擊防禦
      方法，法院亦不得為反於確定判決意旨之裁判 (參見最高
      法院30年上字第8號判例意旨)。另確定判決所生之既判力
      ，除使當事人就確定終局判決經裁判之訴訟標的法律關係
      ，不得更行起訴或為相反之主張外，法院亦不得為與確定
      判決意旨相反之裁判，始能避免同一紛爭再燃，以保護權
      利，維持法之安定及私法秩序，達成裁判之強制性、終局
      性解決紛爭之目的。申言之，法院於將抽象之法律條文，
      經由認事用法之職權行使，以判決形式適用於具體個案所
      確定之權利義務關係，乃當事人間就該事件訴訟標的之具
      體規範，對於雙方當事人及法院均具有拘束力，當事人間
      之權利義務關係因而調整，不容當事人再為相反之爭執，
      法院更應將之作為「當事人間之法」而適用於該當事人間
      之後續訴訟(參見最高法院93年度台上字第1736號判決意
      旨)。本件原告2人主張就系爭土地各有應有部分3分之1乙
      節，已據其提出系爭確定判決及確定證明書等影本各在卷
      可憑，則依前揭民事訴訟法第400條第1項規定及最高法院
      30年上字第8號判例意旨，原告2人及訴外人林基庭就系爭
      土地之所有權歸屬應為各取得應有部分3分之1乙節自不得
      再為爭執或為相反之主張，即系爭確定判決之雙方當事人
      及法院均應受拘束，故原告2人及訴外人林基庭縱令另有
      新訴繫屬，一旦在新訴審理中將系爭確定判決援用作為攻
      擊防禦方法，法院亦不得為反於確定判決意旨而為裁判。
      從而被告雖非系爭確定判決之當事人，不受系爭確定判決
      既判力之拘束，固得質疑系爭土地之所有權歸屬是否確如
      系爭確定判決所示，惟系爭確定判決在經訴外人林基庭依
      再審程序廢棄確定，或經由具有法律上利害關係之第3人
      依民事訴訟法第507條之1規定提起第3人撤銷訴訟撤銷確
      定以前，系爭確定判決之既判力仍然存在，本院仍應受系
      爭確定判決之既判力拘束，自不得就系爭土地所有權歸屬
      違反系爭確定判決意旨而為不同之認定，故被告在本件訴
      訟就系爭確定判決之多處證據採認指摘不當云云，因本件
      訴訟並非系爭確定判決之再審或第3人撤銷訴訟之訴訟程
      序，自不得就被告指摘部分為審酌判斷，否則即有訴外裁
      判之嫌。
  (二)土地法第43條規定：「依本法所為之登記，有絕對效力。
      」又該條所謂登記有絕對效力，係為保護因信賴登記取得
      土地權利之第三人而設，故登記原因無效或得撤銷時，在
      第三人未取得土地權利前，真正權利人對於登記名義人自
      仍得主張之(參見最高法院40年台上字第1892號判例意旨)
      。原告2人主張就系爭土地之所有權各有3分之1權利乙節
      ，被告固抗辯稱其信賴系爭土地之所有權全部登記為訴外
      人林基庭所有，始簽訂系爭買賣契約，嗣後就系爭土地保
      全債權向鈞院民事執行處聲請假扣押執行，依土地法第43
      條規定，自應受信賴登記之保護云云。惟原告2人就系爭
      土地所有權確有應有部分3分之1權利，已為系爭確定判決
      所認定，而被告為系爭買賣契約之買受人，僅取得請求訴
      外人林基庭將系爭土地所有權移轉登記予被告之債權而已
      (倘依被告提出本院民事庭100年度訴字第302號民事判決
      意旨，系爭買賣契約業經被告合法解除，訴外人林基庭亦
      就被告解除系爭買賣契約部分不爭執，則被告就系爭土地
      已無任何債權請求權可言)，依前揭最高法院40年台上字
      第1892號判例意旨，被告既未實際登記取得系爭土地之所
      有權，真正權利人即原告2人自得對系爭土地登記名義人
      即訴外人林基庭主張權利，被告尚無依土地法第43條規定
      受信賴登記保護之必要，被告此部分之抗辯委無可採。
  (三)又第三人就執行標的物有足以排除強制執行之權利者，得
      於強制執行程序終結前，向執行法院對債權人提起異議之
      訴，強制執行法第15條前段設有規定。又該條所謂就執行
      標的物有足以排除強制執行之權利者，係指對於執行標的
      物有所有權、典權、留置權、質權存在情形之一者而言 (
      參見最高法院44年台上字第721號判例意旨)。另假扣押之
      執行，以假扣押之標的脫離假扣押之處置，例如將假扣押
      標的交付執行或撤銷假扣押，其程序即為終結。在將假扣
      押標的交付執行之情形，尚未進行至執行名義所載債權之
      全部或一部，因對於執行標的物之強制執行達其目的時，
      係屬本案之強制執行程序尚未終結，第三人就執行標的物
      如有足以排除強制執行之權利，僅得提起請求排除本案強
      制執行程序異議之訴，對於業已終結之假扣押執行程序，
      殊無許其再提起異議之訴請求排除之餘地(參見最高法院
      75年台上字第2225號判例意旨)。本件原告2人依據系爭確
      定判決認定就系爭土地所有權各取得應有部分3分之1之權
      利，已如前述，故原告2人即為系爭土地之共有人，自得
      對系爭土地主張所有權甚明。又被告於100年1月31日持本
      院100年度司裁全字第7號民事假扣押裁定，聲請假扣押查
      封系爭土地，查封權利範圍為全部乙節，亦據本院依職權
      調閱100年度司執全字第134號假扣押強制執行卷宗查明無
      誤。而被告就系爭土地之假扣押強制執行，迄至目前僅處
      於假扣押查封狀態而已，尚未達將假扣押標的物即系爭土
      地交付執行之情形，故系爭土地仍未脫離假扣押之處置，
      依前開最高法院75年台上字第2225號判例意旨，應認為系
      爭土地之假扣押強制執行程序尚未終結，從而原告2人既
      為系爭土地共有人之一，其等2人本於所有權作用已足以
      排除被告就系爭土地之強制執行，故原告2人訴請撤銷被
      告就系爭土地所有權應有部分逾3分之1部分之假扣押強制
      執行程序，洵屬正當，應予准許。
六、綜上所述，原告2人依據系爭確定判決認定已取得系爭土地
    所有權應有部分各3分之1權利，訴外人林基庭就系爭土地所
    有權應有部分亦應減為3分之1，故被告即使基於系爭買賣契
    約買受人地位，為確保債權而得聲請假扣押查封訴外人林基
    庭所有系爭土地，其得聲請假扣押查封之權利範圍亦僅限於
    訴外人林基庭之應有部分3分之1，逾此權利範圍之假扣押查
    封自不合法。從而原告2人依據系爭土地共有人身分，本於
    所有權作用，訴請被告於本院100年度司執全字第134號假扣
    押強制執行事件，就訴外人林基庭所有系爭土地假扣押權利
    範圍各逾3分之1部分之強制執行程序應予撤銷，為有理由，
    應予准許。
七、本件事證已臻明確，兩造其餘攻擊防禦方法及所舉證據資料
    ，核與本件判決所得心證及結果均不生影響，毋庸逐一論述
    ，附此敘明。
八、結論：本件原告之訴為有理由，依民事訴訟法第78條判決如
    主文。
中    華    民    國    100    年     7    月    26   日
                  民事第三庭    法  官  林金灶
以上正本係照原本作成。
如對本判決上訴，須於判決送達後20日內向本院提出上訴狀(須
附繕本)。如委任律師提起上訴者，應一併繳納上訴審裁判費。
中    華    民    國    100    年     7    月    26   日
                                書記官  蕭榮峰